【裁判字號】    88,上訴,2370
【裁判日期】    890216
【裁判案由】    違反公司法
【裁判全文】
臺灣高等法院臺中分院刑事判決                  八十八年度上訴字第二三七號
    上  訴  人
    即  被  告  甲○○
    選任辯護人  高志明
    上  訴  人
    即  被  告  丁○○
                丙○○
右上訴人因違反公司法案件，不服台灣台中地方法院八十八年度訴字第六一三號中華
民國八十八年六月十七日、八十八年九月六日第一審判決（起訴案號：台灣台中地方
法院檢察署八十七年度偵字第一六五四四號）提起上訴，本院判決如左：
    主  文
原判決關於丁○○、丙○○部分撤銷。
丁○○、丙○○共同公司之負責人，公司應收之股款，股東並未實際繳納，而以申請
文件表明收足，各處拘役伍拾日。均緩刑貳年。
其他上訴駁回。
    事  實
一、甲○○係極智廣告事業有限公司負責人（下稱極智公司，資本額新台幣一百五十
    萬元），丁○○係鑫寶泓輪業有限公司負責人（下稱鑫寶公司，資本額新台幣一
    百萬元），丙○○係順駿車業有限公司負責人（下稱順駿公司，資本額新台幣一
    百萬元），其等分別於民（下同）八十二年四月間辦理公司設立登記時，明知公
    司設立登記，股款必須向股東募集繳納。竟未收足股款，其中甲○○授權其弟林
    煥庭及友人張吉榮委由代辦登記業務人員莊東鳳（未據起訴）辦理公司設立登記
    ，莊東鳳就股東出資存款證明部分再委由林淑蕙（已經原審判決確定）辦理；而
    丁○○、丙○○均委由代辦登記業務人員乙○○○辦理公司設立登記，乙○○○
    就股東出資存款證明部分再委由林淑蕙（已經原審判決確定）辦理。而林淑蕙自
    七十八年起，租用台中市○○街三十三號十樓之二「全成會計師事務所」，以代
    辦公司登記為業，八十二年四、五月間，林淑蕙明知公司設立或增資登記，股款
    必須向股東募集繳納，並取得資金證明後，始得向主管機關辦理登記，竟為賺取
    每新台幣每萬元日息七至十元之利息所得，自行籌措鉅資後，與附表所示代辦附
    表所示公司設立登記之會計事務所人員或代辦公司登記業務之人員，基於共同之
    犯意聯絡及行為分擔，利用其在富邦商業銀行台中分行第二四九九一號活儲帳戶
    資金，以現金提領或轉帳方式，存入附表所示公司或公司籌備處設於富邦商業銀
    行之帳戶，待如附表所述之公司取得申請設立登記所需之存款證明後，林淑蕙即
    將存款全部提領出，存入或匯入其在富邦商業銀行台中分行上揭帳戶以供資金循
    環使用。各該受託辦理之事務所人員，再委託附表所示不知情之會計師簽證，依
    存摺存款記載，製作不實之公司設立資本額查帳報告書。甲○○、丁○○、丙○○乃基於共同之犯意聯絡及行為分擔，全權委由莊東鳳、乙○○○代辦公司設立
    登記事項，而與及林淑蕙即共同以此不實之申請文件表明收足股款，連同委託書
    、各該公司籌備處活期存款存摺及股東名單、公司章程等資料，持向台灣省政府
    建設廳辦理公司設立登記，經該廳承辦公務員，將此不實事項登載於職務上所掌
    管之公司設立登記事項卡上，並以附表所示函文核准登記在案，並發給公司執照
    ，足生損害於台灣省政府建設廳辦理公司設立登記之正確性。嗣財政部發現富邦
    商業銀行台中分行林淑蕙活儲帳戶資金有循環供簽發存款證明使用之情形，始函
    送經濟部函轉法務部調查局，而查悉上情。
二、案經法務部調查局中部地區機動工作組移送臺灣臺中地方法院檢察署檢察官偵查
    起訴。
    理  由
一、訊據上訴人即被告（下稱被告）甲○○、丁○○、丙○○對於分別擔任極智公司
    、鑫寶公司、順駿公司負責人，且曾委由會計事務所人員或代辦公司登記業務之
    人員辦理設立登記，其中被告甲○○授權其弟林煥庭及友人張吉榮委由莊東鳳辦
    理，莊東鳳就股東出資存款證明部分再委由林淑蕙辦理等情，被告丁○○、丙○○委由乙○○○辦理，亦坦承不諱，惟均矢口否認有何違反公司法犯行。被告甲○○辯稱：伊係大學教授並擔任大倡國際商務股份有限公司之董事長，本無暇再
    經營極智公司，惟應胞弟林煥庭之邀擔任極智公司之負責人，實則公司成立及成
    立後之營運全權委由胞弟林煥庭及張吉榮處理，伊並非事業經營之負責人。且伊
    已將出資額匯入公司，至公司設立登記應繳之股款已否收足，如何委託莊東鳳辦
    理公司登記及莊東鳳如何再委由林淑蕙代辦，實不知情，自難科令伊負公司法第
    九條第三項負責人之刑罰等語；被告丁○○辯稱：伊原代銷三陽機車業務，本以
    台中三陽總公司統一開立發票，但為求報稅程序單純及方便客戶行銷服務，才另
    申請鑫寶公司，並經介紹乙○○○代為辦理公司設立登記之會計及送件手續。被
    告並不認識被告林淑蕙，與之無犯意聯絡之可能。且設立後半年，被告即因感於
    收入不敷支出及報稅程序繁複，而申請解散登記在案，不宜再令被告負擔刑責等
    語；被告丙○○辯稱：其並非虛設公司，因對於公司法規定均不熟悉，一切手續
    皆委由專業之事務所辦理，對於如何取得資金證明，伊等並不知情等語。
二、經查：(一)、極智公司於向台灣省政府申請設立登記時，尚未向股東收足股款等情
    ，業據被告甲○○於調查、偵查供承在卷，證人張吉榮於原審亦證稱：「（股東
    的錢有無募足？）以後陸續收的，當時公司成立時沒有募足」等語（原審卷第二
    五三頁）。被告甲○○於偵查中供承伊係授權其胞弟林煥庭等人處理公司業務（
    並非掛名負責人）；林煥庭於原審亦證稱極智公司重要決策、會議有通知被告甲○○不諱，故被告甲○○並非僅係極智公司之掛名負責人而已，其就極智公司事
    務既授權其胞弟處理，則就公司設立登記及股東出資之收取等重要事項自不能諉
    為不知。證人林煥庭嗣後於本院證稱：被告甲○○一直在北部教書，公司設立業
    務實際上未出面處理等語（本院卷七十七頁），證人張吉榮於本院證稱：因信任
    莊東鳳，所以委託她辦理公司設立登記，被告甲○○對於林淑蕙之事完全不知情
    等語（本院卷七十七頁反面），另證人即公司發起人之一林宗信於本院證稱：被
    告甲○○未參與公司營運及公司設立之運作等語（本院卷七十八頁），其等與被
    告甲○○或為胞兄弟關係，或為公司共同發起人關係，所為證詞難免偏袒迴護被
    告甲○○，均不足據之作為有利被告甲○○之證據。且公司法第九條第三項所指
    之「公司負責人」係以同法第八條所列之負責人為限，被告甲○○既係極智公司
    名義上之董事，縱無實際參與公司設立行為，如公司應收之股款，股東並未實際
    繳納，而以申請文件表明收足，仍應論以該條項之罪責。關於被告丁○○、丙○○部分，經承辦公司登記業務之乙○○○於本院證述：被告等有是到資本額無法
    提出來，伊曾向被告等說明要去銀行開戶，公司資金要自己提供，惟被告等均稱
    可以由伊提供等情（本院卷九十四頁），可見被告丁○○、丙○○對於由乙○○○負責公司股東出資證明應已受充分告知，自不能諉稱不知情。是被告等上開所
    辯，尚無足採。(二)、林淑蕙自七十八年起，在台中市○○街三十三號十樓之二「
    全成會計師事務所」，以代辦公司登記為業，八十二年四、五月間，林淑蕙明知
    公司設立或增資登記，股款必須向股東募集繳納，並取得資金證明後，始得向主
    管機關辦理登記，竟為賺取每新台幣（下同）每萬元日息七至十元之利息所得，
    自行籌措鉅資，利用其在富邦商業銀行台中分行第二四九九一號活儲帳戶資金，
    以現金提領或轉帳方式，存入如附表所示公司或公司籌備處設於富邦商業銀行之
    帳戶，待如附表所示之公司取得申請設立登記所需之存款證明後，林淑蕙即將存
    款全部提領出，存入或匯入其在富邦商業銀行台中分行之上揭帳戶（即資金循環
    使用），而以此不實之申請文件表明收足股款，交付代辦各公司設立登記之人員
    ，持向台灣省政府建設廳辦理公司登記等事實，業據其於法務部調查局中部地區
    機動工作組調查時坦承不諱。被告等分別為極智公司、鑫寶公司、順駿公司之負
    責人，而其等經營之公司分別於附表所示之時間辦理設立登記手續等情，亦據被
告等坦承不諱。復有經濟部八十六年三月二十日經商字第八六二０五一八四號
    函文法務部所附各該公司相關登記資料影本附卷可憑。被告等為公司之負責人，
    且於擔任負責人期間辦理公司設立手續等事實，均足認定。(三)、被告等辦理公司
    設立登記，以存款存摺表明股東已實際繳納之事實，亦有如附表所示之富邦商業
    銀行台中分行帳戶活期性存款交易明細表、存摺類存款存入、取款憑條影本、經
    濟部八十六年三月二十日經商字第八六二○五一八四號函暨附件影本及林淑蕙
    富邦商業銀行台中分帳戶活期性存款交易明細表、存款餘額證明申請書、存款餘
    額證明書影本附於法務部調查局所檢送之卷宗可稽。被告等申請公司登記所提出
    存款證明均出自同一金融機構，而該金融機構位於台中市，與大多數附表所示之
    公司之處所毫無地緣關係，其等自無可能以該帳號作為經營公司資金往來之用，
    且各開帳號均係存入公司設立之款項後，僅相隔二至三日即全數提領完畢。且該
    帳戶內之存款並非係被告等公司負責人實際存入，為被告等供承在卷，則該存款
    應非向股東收足股本後之資金實無庸疑。(四)、被告等雖再辯稱，對於辦理公司登
    記之手續毫無所悉，或先行申請公司設立登記，日後各股東於公司營運時，均已
    陸續出資完畢云云。然按公司為私法人，應有獨立於股東以外之財產，以供該公
    司之正常營運，故公司法第九條第三項之罪，係以公司應收之股款，股東並未實
    際繳納，而以申請文件表明收足為其構成要件，只需行為人於股東並未實際繳納
    ，而以申請文件表明收足時，其犯罪行為即已完成；事後股東縱再補繳股款，且
    開始正常營運行為，亦無解於上揭罪行之成立。本件被告等辦理公司設立登記時
    ，其中有關公司股款證明，確係以不實之存款證明表明已向股東收足；縱被告等
    不熟悉辦理登記之手續，亦或如其等所辯事後已向股東收足股款等情屬實，然被
    告等既已以不實之申請文件表明收足股款，依上所述，其等前開所辯實無解於其
    等違反公司法之犯行。(五)、為附表所示公司申請設立登記製作公司設立資本額查
    帳報告書之如附表所示簽證會計師，與被告等所供稱委託代辦公司設立或增資登
    記之會計師事務所並非同一；渠等僅係根據委託人提供之存款存摺資料製作查核
    報告書，並未代客戶募集股款，與林淑蕙亦不認識等情，亦分據證人即負責簽證
    之會計師詹啟吉、許坤義、余天興、李奠雁、許進興於原審證述明確。綜上所述
    ，林淑蕙提供不實之資金證明，被告等委由莊東鳳張、廖麗雪辦理公司設立登記
    ，其中有關公司股款證明，係以不實之存款證明交由會計師製作公司設立資本額
    查帳報告書以表明已向股東收足，其等違反公司法之事證自甚明確，犯行均堪認
    定。
三、按公司法第十五條第三項規定：「公司負責人違反前二項規定，處：：：，並賠
    償公司因此所受之損害。」，係直接以公司負責人為犯罪主體，故無此身分之人
    與公司負責人共同犯該條項之罪，依刑法第三十一條第一項之規定，仍應以共同
    正犯論，最高法院八十四年台上字第四○五五號裁判意旨可資參照。核被告等所
    為，均係犯公司法第九條第三項前段公司負責人，違反公司應收之股款，股東並
    未實際繳納，而以申請文件表明收足之規定之罪及刑法第二百十四條明知為不實
    之事項，而使公務員登載於職務上所掌之公文書，足以生損害於公眾罪。次按共
    同正犯之意思聯絡，原不以數人間直接發生者為限，即有間接之聯絡者，亦包括
    在內（最高法院七十七年台上字第二一三五號判例參照）。本件負責辦理附表所
    示公司登記之會計事務所或代辦登記務人員莊東鳳、乙○○○與林淑蕙基於共同
    之犯意聯絡及行為分擔，該等會計事務所人員等又分別與被告等公司負責人基於
    共同之犯意聯絡及行為分擔，林淑蕙與該等會計事務所人員莊東鳳、乙○○○等
    雖非公司之負責人，然與因特定關係成立犯罪之各該公司負責人共同實施上開犯
    行，均為共同正犯。又被告等提供不實之存款存摺證明，委由不知情之會計師製
    作不實之公司設立資本額查帳報告書，為間接正犯。所犯上開二罪間有方法結果
    之牽連關係，應從一重之公司法第九條第三項前段之罪處斷。公訴人漏未就使公
    務員登載不實罪部分起訴，惟因此部分犯行，與已起訴成罪之公司法第九條第三
    項之犯行有牽連犯之裁判上一罪關係，亦為起訴效力所及，本院得併予審理。又
    被告等行為後，公司法業於八十六年六月二十五日經總統公布修正，該法第九條
    第三項罰則由處五年以下有期徒刑、拘役、或科或併科二萬元罰金，修正為處五
    年以下有期徒刑、拘役、或科或併科新台幣六萬元罰金，其刑度顯係相同，爰依
    刑法第二條第一項前段規定適用裁判時之新法，附此說明。原審以被告等罪證明
    確，依法論罪科刑，固非無見，惟查：被告丁○○、丙○○係分別委由會計事務
    所人員乙○○○辦理公司設立登記，業據其等於本院供明，原審就此部分事實未
    予詳查認定，並論乙○○○以共同正犯，尚有未洽。被告丁○○、丙○○上訴意
    旨否認有違反公司法犯行而指摘原判決不當，固無可取，惟原判決既有上述可議
    之處，自屬無可維持，應由本院將原判決關於丁○○、丙○○部分撤銷改判。審
    酌被告丁○○、丙○○素行尚佳，為圖公司設立登記方便，而以不實之資料表明
    收足股款，縱未因此造成其他交易上之紛爭，然所為亦為法所不許，及其等犯罪
    所生之危害、犯罪後之態度等一切情狀，量處如主文第二項所示之刑。查被告丁○○、丙○○前未曾受有期徒刑以上刑之宣告，有臺灣臺中地方法院檢察署刑案
    資料查註紀錄表及本院被告全國前案紀錄表在卷可稽，其等經此教訓，當知警惕
    而無再犯之虞，本院綜核各情，所宣告之刑，認以暫不執行為適當，併予宣告緩
    刑二年，以啟自新。
四、被告甲○○部分，原審依據上述理由，適用公司法第九條第三項，刑法第十一條
    前段、第二條第一項前段、第二十八條、第七十四條第一款，並審酌被告甲○○
    為圖公司設立登記方便，而以不實之資料表明收足股款，縱未因此造成其他交易
    上之紛爭，然所為亦為法所不許，及被告甲○○等之素行、其犯罪之動機、目的
    、手段，犯罪所生之危害、犯罪後之態度等一切情狀，量處拘役五十日之刑。又
    以被告甲○○前未曾受有期徒刑以上刑之宣告，有臺灣臺中地方法院檢察署刑案
    資料查註紀錄表附卷可憑，坦承犯行，深具悔意，其經此教訓，當知警惕而無再
    犯之虞，綜核各情，所宣告之刑，認以暫不執行為適當，併予宣告緩刑，以啟自
    新。經核其認事用法俱無不當，量刑亦稱允洽，被告甲○○尤執陳詞否認有違反
    公司法犯行，而指摘原判決不當，為無理由，應駁回其上訴。
五、被告等辦理前開公司登記，分別委由莊東鳳、乙○○○為之，其等均為專業人員
    ，竟以不實之資料表明收足股款，均涉有公司法第九條第三項之罪嫌，然此部分
    未據起訴，應由檢察官另行依法處理。
據上論斷，應依刑事訴訟法第三百六十八條、第三百六十九條第一項前段、第三百六
十四條、第二百九十九條第一項前段，公司法第九條第三項，刑法第十一條前段、第
二條第一項前段、第二十八條、第七十四條第一款，判決如主文。
本案經檢察官李榮鴻到庭執行職務。
中      華      民      國    八十九    年      二      月     十六     日
                                  台灣高等法院台中分院刑事第七庭
                                      審判長法  官  劉  連  星
                                              法  官  林  秋  華
                                              法  官  江  錫  麟
右正本證明與原本無異。
如不服本判決應於收受送達後十日內向本院提出上訴書狀，其未述上訴之理由者並
得於提起上訴後十日內向本院補提理由書（均須按他造當事人之人數附繕本）。
                                              書記官  謝  雅  惠
中      華      民      國    八十九     年      二       月    十八    日
附錄：本案論罪科刑法條全文
公司法第九條第三項：
公司應收之股款，股東並未實際繳納，而以申請文件表明收足，或股東雖已繳納而於
登記後將股款發還股東，或任由股東收回者，公司負責人各處五年以下有期徒刑、拘
役或科或併科六萬元以下罰金。
                                                                        Ｏ


司法院資訊處製作；財團法人民間司法改革基金會備份。
